臺灣高等法院民事判決　　　　　　　　　96年度重上字第88號
上　訴　人　丙○○
訴訟代理人　林鼎鈞律師
　　　　　　劉彥玲律師
　　　　　　陳絲倩律師
被　上訴人　乙○○
　　　　　　辛○○
共　　　同
訴訟代理人　陳建中律師
　　　　　　王子英律師
　　　　　　劉韋廷律師
上列當事人間請求確認股權存在等事件，上訴人對於中華民國95
年12月21日臺灣士林地方法院95年度重訴字第19號第一審判決提
起上訴，本院於96年5月30日言詞辯論終結，判決如下：
    主      文
上訴駁回。
第二審訴訟費用由上訴人負擔。
    事實及理由
壹、程序部分
    按確認法律關係之訴，非原告有即受確認判決之法律上利益
    者，不得提起，為民事訴訟法第247條第1項前段所明定。而
    所謂即受確認判決之法律上利益，係指法律關係之存否不明
    確，原告主觀上認其在法律上之地位有不安之狀態存在，且
    此種不安之狀態，能以確認判決將之除去者而言（最高法院
    52年度台上字第1240號判例意旨參照）。查原審共同被告智
    詮國際股份有限公司（下稱智詮公司）於民國（下同）92年
    間向臺北市政府申請設立登記，智詮公司所呈報之股東名簿
    記載股東為被上訴人乙○○、辛○○、上訴人、訴外人王志
    宏、戊○○、庚○○、甲○○共7人，有智詮公司股東名簿
    、章程影本在卷可稽（原審卷(一)第17至20頁）。又按股份之
    轉讓，非將受讓人之姓名或名稱及住所或居所，記載於公司
    股東名簿，不得以其轉讓對抗公司。為公司法第165條第1項
    所明定。是股份有限公司之股東行使公司法上之股東權，悉
    以股東名簿記載為股東者為限，此係為保護交易安全，及股
    份有限公司之順利運作。至股東幕後實際出資者為何人，非
    股份有限公司所須探究。本件被上訴人乙○○於智詮公司92
    年設立登記時其所登記持有之股份為13萬5千股，被上訴人
    辛○○登記持有之股份則為13萬股，渠等主張遭上訴人擅自
    過戶於其名下，且未經股東會決議擅將智詮公司資本額增資
    為新台幣（以下同）4,600萬元，而股東實際並未繳納增資
    款等情，影響被上訴人之法律上地位，而上開不安之狀態，
    得以本件確認判決將之除去，揆諸首揭說明，被上訴人對上
    訴人提起本件確認訴訟，有確認利益，合先敘明。
貳、實體部分
一、被上訴人乙○○、辛○○起訴主張：被上訴人為智詮公司合
    法登記之股東，並已實際出資，被上訴人乙○○所登記之股
    份為13萬5千 股，被上訴人辛○○所登記之股份為13萬股，
    但上訴人卻未得渠等之同意擅自將渠等之股份過戶於己名下
    ，亦未經股東會決議任將智詮公司資本增資為4,600 萬元，
    實際上股東並未繳納增資款，智詮公司之資本額仍為500 萬
    元，即50萬股。且上訴人於辦理增資後，未召開任何會議，
    即自行發行股票，將被上訴人兩人之股權比例與其個人原持
    有之股權比例併計，依增資後之股權比例計算其持有之股份
    ，而取得358萬8千股之93─ＮＸ─0000000股票1張，顯與其
    原應持有之股份不符，若其持有之系爭股票不予註銷，將有
    移轉之虞，爰依民事訴訟法第247條、民法第184條第1項、
    第213條第1 項、第767條防止妨害請求權，求為判決：(一)確
    認智詮公司之資本總額為500 萬元，總股數50萬股；(二)認被
    上訴人乙○○所持有智詮公司資本為27%，計有13萬5千股之
    股權存在；(三)確認被上訴人辛○○所持有智詮公司之資本為
    26%，計有13 萬股之股權存在；(四)確認上訴人所持有智詮公
    司之資本為25%，計有12萬5千股之股權存在；(五)上訴人應提
    出智詮公司於93年2 月22日所虛偽製作發行編號93─ＮＸ─
    0000000股票1張，向中國信託商業銀行股份有限公司辦理註
    銷該股票。
二、上訴人則以：智詮公司之實際股東僅上訴人與訴外人己○○
    ，被上訴人及其餘股東均係己○○之人頭，關於智詮公司之
    業務均由上訴人與己○○決定，會計尚須交付各項表冊予己
    ○○過目，其餘股東從未插手智詮公司業務，甚有股東連自
    己出資金額多寡均不明瞭，被上訴人既非實際股東，上訴人
    即無侵權行為，渠等提本件訴訟，即非有據。況縱其餘登記
    之股東非屬人頭股東，渠等亦委任己○○為代表，處理公司
    業務，被上訴人股權之過戶、智詮公司之增資及發行股票，
    均與己○○協商後為之，未有虛偽之情事等語，以為抗辯。
三、原審判決：(一)確認智詮公司之資本總額為500萬元，總股數5
    0萬股。(二)確認被上訴人乙○○所持有智詮公司之資本為27%
    ，計有13萬5 千股之股權存在。(三)確認被上訴人辛○○所持
    有智詮公司之資本為26%，計有13 萬股之股權存在。(四)確認
    上訴人所持有智詮公司之資本為25%，計有12萬5千股之股權
    存在。(五)上訴人應提出智詮公司於93年2 月22日所發行編號
    93—ＮＸ—0000000股票壹張，向中國信託商業銀行股份有
    限公司辦理註銷該股票。原審共同被告智詮公司未就其敗訴
    部分聲明不服，上訴人就其敗訴部分提起上訴，上訴聲明為
    ：(一)原判決廢棄。(二)前廢棄部分，被上訴人在第一審之訴駁
    回。被上訴人答辯聲明：上訴駁回。
四、本件不爭執事項：
  (一)智詮公司於92年月3月14日設立，從未開過股東會及董事會
    。
  (二)上訴人、智詮公司迄今未交付被上訴人或己○○購買股份之
    價款。證交稅係由智詮公司代墊，至今未向被上訴人索取。
  (三)增資4,100萬元，其中100萬元為智詮公司之盈餘款，另4,00
    0萬元是智詮公司之營運資金，上訴人先於93年6月25日將款
    項自智詮公司建華銀行內湖分行轉匯到上訴人帳戶，再於93
    年7月30日由上訴人帳戶轉匯回智詮公司建華商業銀行臺北
    分行帳戶，所有之股東實際並未繳納增資股款。
  (四)智詮公司會計均將損益表、資產負債表、餘額明細表、明細
    帳e-mail予己○○。
五、本件爭點：
  (一)己○○是否為實際出資人及實際經營者，被上訴人僅為人頭
    ？抑或己○○非實際出資人，僅係除上訴人外，代表其餘股
    東監督公司營運狀況「及代表與智詮公司為一切行為」？
  (二)智詮公司關於被上訴人股份移轉、增資及營運等事項是否均
    由己○○及上訴人兩人決定？是否僅可由該兩人決定即可？
  (三)上訴人與被上訴人有無談妥關於移轉被上訴人股份之價格？
    上訴人有無與己○○談妥受讓被上訴人股份之價格為若干？
六、按公司對於其股東身分之認定，依公司法第165條第1項規定
    之旨趣，仍應以股東名簿之記載為依據。股份有限公司之股
    東名簿應記載各股東之本名或名稱、住所或居所，及其股數
    及股票號數等。記名股票之轉讓，非將受讓人之本名或名稱
    記載於股票，並將受讓人之本名或名稱及住所或居所記載於
    公司股東名簿，不得以其轉讓對抗公司。公司法第169條第1
    項、第165條第1項分別定有明文。故凡列名於股東名簿之股
    東者，即推定其為股東，對公司得主張其有股東資格而行使
    股東之權利（最高法院68年台上字第2189號判例、最高法院
    86年台上字第1730號判決要旨參照）。經查：
  (一)智詮公司於92年3月14日向臺北市政府申請設立登記照准，
    該公司章程第5、6、7條明訂：「本公司資本總額定為伍佰
    萬元，分為伍拾萬股，每股金額壹拾元，全額發行。」、「
    本公司實際發行股份為伍拾萬股，計伍佰萬元整。」、「本
    公司股票概為記名式由董事四人以上簽名蓋章，經依法簽證
    後發行之。」（原審卷(四)第619至620頁），其股東名簿上記
    載股東為：「1.王志宏，股數伍仟股，股款伍萬元。2.丙○
    ○，股數壹拾貳萬伍仟股，股款壹佰貳拾伍萬元。3.戊○○
    ，股數伍萬股，股款伍拾萬元。4.庚○○，股數伍萬股，股
    款伍拾萬元。5.甲○○，股數伍仟股，股款五萬元。6.陳麗
    香，股數壹拾參萬股，股款壹佰參拾萬元。7.乙○○。股數
    壹拾參萬伍仟股，股款壹佰參拾伍萬元」（原審卷(四)第631
    頁）。其中被上訴人辛○○應繳納之股款130萬，有其匯入
    智詮公司匯豐銀行臺北分行帳戶之匯款回條聯在卷可稽（原
    審卷(二)第340頁），另股東王志宏、甲○○、戊○○、庚○
    ○之出資，亦有彰化銀行92年5月27日匯款回條聯影本四紙
    在卷可稽（原審卷(二)第341至342頁）；被上訴人乙○○之出
    資係以其與其夫許琦章由訴外人智聯國際股份有限公司（下
    稱智聯公司）清算分配所得款項1,358,352元，由己○○委
    由上訴人轉匯入智詮公司，有該公司投資人清算分配報告表
    在卷可稽（原審卷(二)第434至435頁），上訴人亦稱：「然被
    告丙○○受己○○之指示，將部分智聯公司之剩餘財產，以
    乙○○之名義匯入智詮公司作為其個人出資」（見上訴人於
    原審95年7月3日民事答辯二狀理由三之(一)之1.，原審卷(二)第
    344至345頁）；上訴人之出資款125萬元則係向己○○借貸
    ，上訴人不爭執（原審卷(三)第555頁）。由上足證被上訴人
    乙○○、辛○○登記為智詮公司股東，確有按登記之股份出
    資是實。至各股東之出資款是否由訴外人智聯公司減資退款
    或剩餘財產分配而來，與股東身分之認定無關。上訴人抗辯
    被上訴人乙○○等為人頭股東云云，為不可採。
  (二)證人己○○證述略以：伊原為訴外人寶成股份有限公司（下
    稱寶成公司）電信部主管，伊找來家族親友任智詮公司股東
    ，智詮公司營業額95%訂單均係來自伊任職之寶成公司等語
    （原審卷(二)第393至394頁），證人即智詮公司董事長王志宏
    證稱略以：伊沒有上班，但簽過租賃契約、國外代理合約書
    等，實際接洽業務負責者為上訴人等語（原審卷(二)第409至4
    10頁），證人即智詮公司股東庚○○證述略稱：伊為智詮公
    司股東，係受辛○○之邀投資成為股東，公司之事，係由己
    ○○告知等語（原審卷(二)第412至413頁），證人戊○○證述
    略以：伊投資50萬元，係由己○○自伊於智聯公司之股份轉
    投資到智詮公司，公司有事，伊都打電話問己○○等語（原
    審卷(二)第414頁）。由上開證人證言僅知智詮公司設立係由
    己○○邀集親友出資成立，並以其原任職公司為主要交易對
    象，縱股東未實際參與智詮公司之營運，亦不能以此逕認被
    上訴人乙○○等非為智詮公司股東。
  (三)綜上，被上訴人乙○○、辛○○為智詮公司股東，各有股份
    13萬5千股、13萬股，可以認定，渠等主張原為智詮公司股
    東，提起本件確認之訴，於法並無不合，上訴人辯稱被上訴
    人為人頭股東，不得提起確認之訴云云，為不可採。
七、按公司非將已規定之股份總數，全數發行後，不得增加資本
    。公司非經股東會決議，不得變更章程。前項股東會之決議
    ，應有代表已發行股份總數3分之2以上之股東出席，以出席
    股東表決權過半數之同意行之。公司法第278條第1項、同法
    第277條第1項、第2項定有明文。
  (一)查智詮公司於93年6月14日召開股東臨時會議，議事錄記載
    全體股東七人，代表已發行股份總數計伍拾萬股出席，會中
    就增加資本案，亦即擬現金增資4,000萬元暨盈餘轉增資100
    萬元，增資後資本總額為4,600萬元整，分為460萬股，每股
    金額10元，經主席徵詢全體出席股東同意通過，有股東臨時
    會議事錄在卷可稽（原審卷(四)第662 頁）。惟查，證人壬○
    ○即曾任智詮公司會計證稱略以：93年公司增資4,600 萬元
    是伊辦理，沒有開董事會、股東會，伊問上訴人錢從何來，
    上訴人稱看公司有多少錢，先把公司的錢轉到上訴人帳戶，
    再從上訴人帳戶轉入公司內，原證八4,000 萬元轉帳係伊辦
    理等語（原審卷(二)第400至404頁），證人王志宏即智詮公司
    董事長證述略稱：事前不知道公司增資，我們有討論要增資
    ，但沒有決定要增資，等伊知道已經增資是94年年初時（原
    審卷(二)第410 頁），證人庚○○即智詮公司股東證述略以：
    己○○有講過增資的事情，但後來不了了之（原審卷(二)第41
    3頁）。又查增資款4,000萬元係由智詮公司將自有資金自其
    匯豐銀行臺北分行000-000000-000活期存款帳戶先匯入上訴
    人所有於建華銀行內湖分行000-000-0000000-0號帳戶，有
    轉帳傳票、匯豐銀行臺北分行93年6月25日國內跨行電匯申
    請書及對帳單在卷可稽（原審卷(一)第40、41頁，原審卷(二)第
    290頁），再於93年6月30日自上訴人前開帳戶匯入智詮公司
    於建華商業銀行內湖分行000-000-0000000-0帳號內，有該
    帳戶歷史往來明細及智詮公司增加資本股東繳納股款明細表
    在卷可按（原審卷(二)第331至332頁，原審卷(四)第670頁），
    足證智詮公司未召開股東會由應有代表已發行股份總數3分
    之2以上之股東出席，以出席股東表決權過半數作成增資決
    議，各股東亦未繳納增資款等情是實，從而，智詮公司之增
    資行為，於法不合，應屬無效。
  (二)上訴人辯稱智詮公司增資係由其與己○○商議同意執行之事
    項云云，然己○○並非智詮公司股東，智詮公司未召開股東
    會經股東會決議即行增資，於法不合，詳前述，上訴人抗辯
    智詮公司自設立起即以此等決議方式及執行方式，未侵害任
    何人權益云云，為不可採。
八、按稱買賣者，謂當事人約定一方移轉財產權於他方，他方支
    付價金之契約。當事人就標的物及其價金互相同意時，買賣
    契約即為成立。民法第345條定有明文。查智詮公司於93年8
    月7日申請股東出資轉讓登記，被上訴人乙○○、辛○○因增
    資後持股增加為124萬2千股、119萬6千股均移轉予上訴人，
    亦即上訴人因增資持股為115萬，後因受讓股份增加至358萬
    8 千股（原審卷(四)第664頁與第683頁互相參照），有智詮公
    司變更登記申請書、股東名簿在卷可稽（原審卷(四)第682至6
    83頁）。被上訴人乙○○等否認出售持股予上訴人，縱上訴
    人稱己○○受被上訴乙○○等委任擬欲退股乙節屬實，然證
    人己○○證稱：伊雖與上訴人談被上訴人退股，並未討論退
    多少錢（原審卷(二)第398頁），證人壬○○即智詮公司會計
    證稱略以：過戶之事是會計師作的，證交稅是伊去繳，是根
    據會計師所言市值一股20幾元計算，有關證交稅的事，伊沒
    有印象請教過己○○等語（原審卷(二)第403頁），且上訴人
    或智詮公司迄今未交付購買股份之價款，至今未向被上訴人
    索取證交稅款，為兩造所不爭執，以上足認兩造間並未就買
    賣股份有合致之意思表示，上訴人辯稱已得己○○同意云云
    ，該股份買賣契約亦不因此成立。
九、智詮公司之增資行為為無效，故智詮公司之資本總額應為增
    資前之500 萬元，總股數為50萬股，故被上訴人乙○○持有
    之股數亦仍為增資前之13萬5千股，被上訴人辛○○持有之
    股數仍為13萬股。被上訴人乙○○等否認買賣增資後之股份
    予上訴人，是上訴人所持有智詮公司股份應為增資前之12萬
    5千股。上訴人因增資發行所取得358萬8千股之93─ＮＸ─0
    000000股票與其應有之股份數不符，是被上訴人被上訴人乙
    ○○、辛○○以股東身分請求確認智詮公司資本總額為500
    萬元，總股數50萬股及渠等所持股份各為13萬5千股、13萬
    股，占智詮公司資本27%、26%，及確認上訴人持有智詮公司
    股權12萬5千股，為該公司資本25%，並請求上訴人註銷前開
    93─ＮＸ─0000000股票，為有理由。
十、綜上所述，被上訴人本於智詮公司股東身分，請求確認智詮
    公司資本總額及兩造所持智詮公司股權，並請求上訴人註銷
    前開93─ＮＸ─0000000股票，為有理由，應予准許。是則
    原審判決於法並無不合。上訴意旨指摘原判決不當，求予廢
    棄改判，為無理由，應予駁回。
十一、證人壬○○、丁○○於本院證稱略以：伊擔任智詮公司會
      計期間受上訴人及己○○指示處理公司事務；證人己○○
      證述略以：智詮公司投資者為伊親人，受渠等委託看管公
      司（本院卷(一)第182至184頁），核與本件判決結果不生影
      響，附此說明。
十二、本件事證已臻明確，兩造其餘攻擊防禦方法及未經援用之
      舉證，經審酌核與本件判決結果不生影響，不再一一論述
      ，附此敘明。
十三、據上論結，本件上訴為無理由，依民事訴訟法第449條第1
      項、第78條，判決如主文。
中　　華　　民　　國　　96　　年　　6 　　月　　13　　日
                      民事第二庭
                        審判長法  官 吳謙仁
                              法  官 蘇瑞華
                              法  官 李瓊蔭
正本係照原本作成。
如不服本判決，應於收受送達後20日內向本院提出上訴書狀，其
未表明上訴理由者，應於提出上訴後20日內向本院補提理由書狀
（均須按他造當事人之人數附繕本）上訴時應提出委任律師或具
有律師資格之人之委任狀；委任有律師資格者，另應附具律師資
格證書及釋明委任人與受任人有民事訴訟法第466條之1第1項但
書或第2項（詳附註）所定關係之釋明文書影本。
中　　華　　民　　國　　96　　年　　6 　　月　　14　　日
　　　　　　　　　　　　　　　書記官 王才生
附註：
民事訴訟法第466條之1（第1項、第2項）：
對於第二審判決上訴，上訴人應委任律師為訴訟代理人。但上訴
人或其他法定代理人具有律師資格者，不在此限。
上訴人之配偶、三親等內之血親、二親等內之姻親，或上訴人為
法人、中央或地方機關時，其所屬專任人員具有律師資格並經法
院認為適當者，亦得為第三審訴訟代理人。
